【裁判字號】    97,上易,29
【裁判日期】    970401
【裁判案由】    侵占
【裁判全文】
臺灣高等法院臺南分院刑事判決          97年度上易字第29號
上  訴  人  臺灣雲林地方法院檢察署檢察官
被      告  丙○○
被      告  乙○○
共      同
選任辯護人  林俊欽  律師
上列上訴人因被告侵占案件，不服臺灣雲林地方法院95年度易字
第552號中華民國96年11月13日第一審判決（起訴案號：臺灣雲
林地方法院檢察署95年度偵字第5068號），提起上訴，本院判決
如下：
    主  文
上訴駁回。
    理  由
一、公訴意旨略以：被告丙○○係技壬機械有限公司（下稱技壬
    公司）負責人，被告乙○○為技壬公司總經理，技壬公司並
    與皆豪實業股份有限公司（下稱皆豪公司）就中鼎工程股份
    有限公司（下稱中鼎公司）辦理全廠合金鋼P11/P12地上管
    線預製安裝工程項目（即「OL-3」）簽訂工程承攬契約，渠
    等均係從事業務之人。詎丙○○、乙○○均明知依上述工程
    承攬契約之約定，本件工程之機具均屬皆豪公司所有，竟仍
    共同意圖為自己不法之所有，於民國95年7月27日至28日，
    在雲林縣麥寮鄉六輕工業區OL-3工地現場，趁占有使用本件
    工程機具之業務上機會，將皆豪公司所有之切管機1部、天
    車2部，以變易持有為所有之意思，共同予以侵占入己。又
    渠等於95年8月8日，另起共同意圖為自己不法所有之犯意，
    在同上地點，仍趁占有使用本件工程機具之業務上機會，將
    皆豪公司所有之電焊機6部、圓管車牙機1部，以變易持有為
    所有之意思，共同予以侵占入己。上述機具侵占得手後，均
    係以貨車載運離去。嗣經皆豪公司派駐現場員工張定新發覺
    有異，回報公司後，始悉上情，因認丙○○、乙○○犯有刑
    法第336條第2項業務侵占罪嫌。
二、訊據被告丙○○及乙○○固均供承丙○○是技壬機械有限公
    司負責人，技壬公司與皆豪公司就中鼎工程股份有限公司辦
    理全廠合金鋼P11/P12地上管線預製安裝工程項目簽訂『工
    程承攬』契約，95年7月27日至28日，其2人有在雲林縣麥寮
    鄉六輕工業區OL-3工地現場，將切管機1部、天車2部搬走，
    95年8月8日其2人也有在同上工地現場，將電焊機6部、圓管
    車牙機1部搬走之事實，然均堅決否認有何侵占之犯行，辯
    稱：所有機具都是『技壬公司買的』，技壬公司當然有權搬
    走等語。其2人之選任辯護人則為被告2人辯護稱：起訴書起
    訴被告2人侵占之物品，確實是技壬公司所購買，被告已『
    有提出證明』，反觀告訴人甲○○先於偵查中指訴該等物品
    是皆豪公司提供金錢購買，但於法院審理中又稱是根據契約
    約定而來，先後指訴不一，也無法提供購買證明，故甲○○
    所述並不足以證明。再回歸契約書訂立過程，該契約是乙○○所訂立，丙○○並未參與，其對於契約條款約定內容為何
    ，並無從認知，因此難認其有主觀上有侵占意圖。另就被告
    乙○○而言，95年8月8日前，乙○○仍為皆豪公司機械部總
    經理，自然有權代表皆豪公司。況就契約內容而言，連告訴
    人都說該條款相當不合理，如此是否還要承認該條款有效？
    因此，起訴書所載之物品若是技壬公司所買，即應歸技壬公
    司所有，若是皆豪公司所買，就是歸屬皆豪所有，但迄今為
    止，『皆豪公司仍提不出購買證明』，縱然該等物品是皆豪
    公司所有，契約書內也有規定，在工程尚未驗收移交前，被
    告2人仍有保管權責，也不構成侵占。為此，請求判決被告2
    人均無罪等語。
三、經查：
  (一)被告丙○○是技壬機械有限公司負責人，技壬公司與告訴人
    皆豪公司就中鼎公司辦理全廠合金鋼P11/P12地上管線預製
    安裝工程項目確有簽訂工程承攬契約，雙方約定技壬公司應
    於93年10月1日正式開工，全部工程應於95年7月31日完工，
    而於95年7月27日至28日，被告乙○○與丙○○有在上開工
    程施工之雲林縣麥寮鄉六輕工業區OL-3工地現場，將施作上
    開工程用之切管機1部及天車2部搬走，於95年8月8日，乙○○與丙○○再次在同上工地現場，將同為施用該工程用之電
    焊機6部及圓管車牙機1部搬走等情，業據告訴人甲○○於95
    年12月4日偵查中指訴綦詳（偵卷第12頁至第13頁），並經
    證人張定新於95年12月4日偵查中證述明確（偵卷第13頁至
    第14頁），且有上開工程契約承攬書1份（他卷第4頁至第23
    頁）、聯正律師事務所律師95年7月18日函及所附之掛號函
    件執據、中華郵政掛號郵件收件回執各2張（他卷第24頁至
    第26頁）、聯正律師事務所律師95年8月3日函及所附之掛號
    函件執據、中華郵政掛號郵件收件回執各3張（他卷第27頁
    至第29頁）及照片37張（他卷第42頁至第60頁）附卷可稽，
    此部分事實應堪認定。茲有疑義者，被告2人搬走之切管機1
    部、天車2部、電焊機6部及圓管車牙機1部，所有權人究竟
    為何人？被告2人2次搬走機器之行為，是否涉有業務侵占罪
    ？
  (二)起訴書所載被告乙○○與丙○○侵占之之切管機1部、天車2
    部、電焊機6部及圓管車牙機1部，經原審法院於96年10月11
    日會同被告2人及告訴人甲○○當場勘驗後，雙方均明確指
    認當場勘驗之機具，即為被告2人當時搬走而侵占之機具無
    誤，而該6部電焊機其中2臺為「亞中科技」，4臺為「贊銘
    牌」，圓管車牙機上有「REX」字樣，天車2部其中1部上面
    有「宏宥機電」字樣，切管機1部上面有「MADA」字樣等情
    ，均經本院當場勘驗明確，製有勘驗筆錄1份，並拍攝照片
    42張在卷可參。被告2人主張該等切管機1部、天車2部、電
    焊機6部及圓管車牙機1部，確係被告丙○○所屬之技壬公司
    所購買1節，也有提出編號FU00000000、GU00000000、GU000
    00000（此3者係關於切管機1部）、FU00000000、GU0000000
    0（此2者係關於天車2部）之統一發票正本、編號HV0000000
    0統一發票影本、祥禾五金股份有限公司94年9月29日出貨單
    （此2者係關於電焊機6部）、編號HU00000000統一發票影本
    及國峰五金行估價單（此2者係關於圓管車牙機1部）各1紙
    為證。而編號FU00000000、GU00000000、GU00000000統一發
    票，均由湯晟企業有限公司開立，開立日期分別為94年6月3
    0日、94年8月5日、94年8月5日，品名為型鋼帶鋸機，數量1
    臺，買受人均為技壬公司；編號FU00000000、GU00000000統
    一發票，均由宏宥機電有限公司開立，開立日期分別為94年
    6月20日、94年7月21日，品名分別為10噸電動吊車1臺、10E
    內型天車製造1臺，買受人均為技壬公司；編號HV00000000
    統一發票，係由祥禾五金股份有限公司於94年10月26日開立
    ，品名為機械五金，買受人為技壬公司，而祥禾五金股份有
    限公司94年9月29日出貨單上也有「電焊機＋電壓表300A內
    防電擊讚銘牌，數量5臺」、「電焊機＋電壓表500A內防電
    擊讚銘牌，數量3臺」、「電焊機＋電壓表500A內防電擊亞
    中牌，數量2臺」之記載，客戶簽收欄內更有「OL3用」之註
    記；編號HU00000000統一發票則由國峰五金行於94年9月24
    日開立，品名為五金電動工具1式，買受人為技壬公司，而
    國峰五金行於同日開出之估價單，其上亦有「REX'3牙機2臺
    」之記載。上開統一發票、出貨單或估價單上所載購買之物
    品名稱，與原審法院上開勘驗機具之特徵相符。
  (三)至告訴人甲○○先稱機具是由皆豪公司出錢採購（原審卷第
    111頁背面），然經原審法院進一步追問，並要求提出購買
    憑證後，又稱「支付這些機具相關憑證資料的話，我應該說
    可能是用一些金錢的方式，又可能是那些憑證的話，是署名
    是技壬公司買的也有可能」（原審卷第118頁背面），且遲
    不提出購買憑證，迄至接近審理尾聲時，方提出數紙單據，
    然其中僅2張統一發票正本與購買電焊機有關，其餘單據則
    與本件無關，經原審法院再詢問告訴人，其亦稱「這邊沒有
    切管機、天車、圓管車牙機的發票」（原審卷第249頁），
    則告訴人用意究竟為何，也耐人尋味。而觀諸告訴人提出有
    關購買電焊機之統一發票，其中1張編號為BU00000000，由
    志德企業社於93年10月30日開立，買受人為皆豪公司，品名
    為300A電焊機，數量1臺，另1張編號為GU00000000，也由志
    德企業社於94年7月29日開立，買受人也是皆豪公司，品名
    為300A電焊機，數量5臺（原審卷最末頁信封袋內），明顯
    與原審上開所勘驗機具之特徵較為不符，是告訴人所提出之
    上開2張購買電焊機之統一發票，應非購買本件系爭電焊機
    之發票，亦可認定。
  (四)證人曾國展於原審96年8月28日審理時證述：皆豪公司與技
    壬公司有資金往來是94年開始（原審卷第165頁背面），OL-
    3工程的工程機具都是乙○○購買的（原審卷第166頁背面）
    ，（問：你剛剛提到這個工程機具，工程機具是由乙○○他
    們購買的，但是契約中卻又定明這個工程機具是屬於皆豪實
    業股份有限公司所有？）為了要趕工期，我們公司成本負擔
    會過重，所以要求追加補助款，他們【應指中鼎公司】就變
    相用這種方式補貼給你【應指告訴人】，他們有他們的預算
    ，由他們補助，讓我們公司買這些材料設備幫我們趕工，因
    為設備要增加才可以趕工（原審卷第167頁背面）等語，亦
    可證上開機具確係被告方面所購買。是檢察官起訴遭被告2
    人侵占之切管機1部、天車2部、電焊機6部及圓管車牙機1部
    ，確係被告丙○○出資購買之情，應可認定，從而被告丙○○應為上開系爭機具之原所有人無疑。
  (五)起訴意旨認定告訴人皆豪公司就被告2人搬走之切管機1部、
    天車2部、電焊機6部及圓管車牙機1部有所有權之依據，係
    來自皆豪公司與技壬公司所簽訂工程契約承攬書第7條第5項
    第5款「用於本工程之器材不論由甲方（指皆豪公司）或乙
    方（指技壬公司）提供均屬甲方所有，無論工程是否已完工
    或未完工，乙方不得將其轉讓或貸予或作為擔保用或抵押與
    第三者。乙方與第三者之任何糾紛不得影響甲方對該等器材
    之所有權」之規定，並據證人即告訴人甲○○於原審審理時
    證述「（問：....，這幾部機具的錢是否你們出的？）是否
    我們付的我不清楚，但是我們是按照合約精神，就是第5條
    條款，我們確實以該部分認定的」等語屬實而已（原審卷第
    118頁）。依據上開條款之約定，告訴人固可因所有權轉讓
    之約定而取得系爭機具之所有權，姑不論上開約定是否公平
    合理，然此約定僅發生債之效力，如原所有權人即被告丙○○尚未將系爭機具轉讓予告訴人占有，則系爭機具所有權之
    轉讓，應尚未發生物權之效力，亦即告訴人僅能取得請求交
    付所有物之請求權，只能依上開約定向原所有權人即被告丙○○主張交付所有物之系爭機具，尚不得直接以所有權人自
    居，向原所有權人即被告丙○○主張返還所有物即系爭機具
    。經遍查本案卷證，公訴人並未提出若何證據足以證明告訴
    人已自原所有權人即被告丙○○處取得系爭機具之占有，且
    告訴人亦從未主張其曾以何種方式自原所有權人即被告丙○○受讓而取得系爭機具之占有，更未提出任何證據為資證明
    其確已占有系爭機具之事實。從而，縱依上開條款之約定，
    本件告訴人應僅取得向原所有權人即被告丙○○，主張請求
    系爭機具之債權而已，並非當然取得系爭機具所有權之物權
    效力，因此被告丙○○購買系爭機具後，縱依約有將系爭機
    具所有權轉讓與告訴人之債務，但其既未將系爭機具轉讓與
    告訴人占有，則其就系爭機具之原所有權應尚未喪失，其在
    交付轉讓告訴人占有系爭機具之前，其自仍得以原所有人之
    身分繼續占有系爭機具，至為顯然。
  (六)按刑法上之侵占罪，係以意圖為自己或第三人不法之所有，
    而擅自處分自己持有之他人所有物為構成要件，倘自己所持
    有者並非他人之物，而係自己所有之物，縱未依約將該物交
    付他人，亦無侵占可言，僅屬有無違約之民事糾紛而已。經
    查上揭系爭機具係屬動產本即為被告所有並占有中，雖依契
    約應歸告訴人所有，然依民法規定動產所有權係以交付為生
    效要件，但本件機具並未交付予告訴人，所有權自仍屬被告
    所有，此觀刑法第335條第1項之規定至明，已如前述，從而
    ，既然被告2人就所搬走之切管機1部、天車2部、電焊機6部
    及圓管車牙機1部，係被告丙○○以原所有人身分行使其所
    有權之行為，自與刑法侵占罪之構成要件不符。
  (七)至於經濟部中部辦公室96年6月1日經中三字第09630876940
    號書函暨所附資料（原審卷第67頁至第78頁）、中鼎工程股
    份有限公司函文2份（原審卷第90頁至第93頁）、中鼎工程
    股份有限公司回函（原審卷第105頁至第106頁）、皆豪實業
    股份有限公司回函（原審卷第107頁）、臺灣臺南地方法院
    臺南簡易庭95年度南簡字第1667號民事判決（原審卷第136
    頁至第150頁）、勞工保險局書函及所附之乙○○勞保資料
    （原審卷第153頁至第155頁）、財政部臺灣省南區國稅局臺
    南市分局函及所附之乙○○93年度綜合所得稅結算申報書（
    原審卷第156頁至第158頁），均在證明被告乙○○於95年7
    、8月間任職之公司究竟為何？是否為皆豪公司從事業務之
    人。惟依上開理由，既然被告2人所為並不構成侵占，則被
    告乙○○以前任職之公司究竟為何？是否為皆豪公司從事業
    務之人，對本件而言並不重要，自無須贅論。另證人陳文進
    於審理中證述其係95年5月才開始接洽OL-3工程案件，對於
    之前訂約細節等並不清楚，是證人陳文進之證述內容，自亦
    無從作為認定被告2人有罪之依據。
四、綜上所述，本件依公訴人提出之證據，尚不足以認定被告丙○○、乙○○涉有業務侵占之行為。是被告2人與辯護人所
    為無罪之答辯，應可採信。揆諸首揭法條及判例意旨，原審
    為被告丙○○、乙○○無罪之諭知核無不合。檢察官上訴意
    旨仍引用該契約之規定指摘原判決不當為無理由，應予駁回
    。
據上論結，應依刑事訴訟法第368條，判決如主文。
本案經檢察官謝錫和到庭執行職務。
中    華    民    國    97    年    4     月    1     日
                    刑事第三庭  審判長法  官    陳義仲
                                      法  官    蘇清水
                                      法  官    宋明蒼
以上正本證明與原本無異。
不得上訴。
                                      書記官    翁心欣
中    華    民    國    97    年    4     月    1     日


司法院資訊處製作；財團法人民間司法改革基金會備份。
